臺灣高等法院臺中分院民事判決
111年度上字第297號
上  訴  人  鄭木榮  
訴訟代理人  林桂桃  
被上訴人    財政部國有財產署中區分署

法定代理人  趙子賢  
訴訟代理人  程光儀律師
            張義群律師
            張庭維律師
            錢佳瑩律師
上列當事人間返還土地等事件，上訴人對於中華民國111年3月18
日臺灣苗栗地方法院110年度重訴字第55號第一審判決提起上訴
，本院於111年7月19日言詞辯論終結，判決如下：
    主  文
上訴駁回。
第二審訴訟費用由上訴人負擔。
    事實及理由
壹、被上訴人主張：
    被上訴人現為國有苗栗縣○○鎮○○段0000○00地號土地（下稱
    系爭土地）之管理機關。上訴人及訴外人○○貿易股份有限公
    司（下稱○○公司）曾於民國78年間無權占有系爭土地，嗣經
    系爭土地前管理機關苗栗縣政府對上訴人訴請返還系爭土地
    ，經臺灣新竹地方法院（下稱新竹地院）以78年度訴字第16
    87號(下稱前案）判決勝訴確定在案，且經臺灣苗栗地方法
    院（下稱苗栗地院）民事執行處以94年度執字第10550號強
    制執行事件（下稱前案執行事件）執行完畢在案，然上訴人
    於點交返還系爭土地予管理機關後，未經被上訴人同意，復
    再重行占用系爭土地，上訴人無權占用系爭土地，並於其上
    設置如附圖編號（下稱編號）A、B、C之魚塭、編號D、E之
    房屋及電表，侵害被上訴人管理系爭土地之權益，為維護國
    有土地所有權之完整性，依民法第767條第1項前段及中段，
    請求上訴人將魚塭之池水抽除，拆除編號D、E之房屋及電表
    ，並將上開占用之土地返還。又上訴人無權占用系爭土地，
    受有相當於租金之不當利益，致被上訴人受有無法管理使用
    系爭土地之損害，併依民法第179條、第181條規定，向上訴
    人請求返還相當於租金之利益，而以申報地價之年息5%及依
    國有非公用不動產被占用處理要點第7條及國有非公用不動
    產使用補償金計收基準表第2項之標準計算之（如附表所示)
    ，上訴人自109年7月1日起至110年6月30日止之期間，獲有
    不當得利金額新臺幣（下同）5,028元；又自110年7月1日起
    至返還系爭土地之日止，上訴人每月受有不當利益金額419
    元。並聲明：㈠上訴人應將系爭土地上如編號A魚塭（面積7,
    946.5平方公尺）、編號B魚塭（面積5,590.12平方公尺）、
    編號C魚塭（面積4,101.65平方公尺）之池水抽除；編號D房
    屋（面積51.36平方公尺）、編號E房屋（面積148.44平方公
    尺）、標示電表拆除，並將上開占用之土地騰空返還被上訴
    人。㈡上訴人應給付被上訴人5,028元，及自起訴狀繕本送達
    翌日即110年8月24日起至清償日止，按年息5％計算之利息（
    下稱法定遲延利息）；暨自110年7月1日起至返還上開土地
    之日止，按月給付被上訴人419元。㈢願供擔保，請准宣告假
    執行。
貳、上訴人抗辯：
    上訴人占用系爭土地一事，業經前案判決確定，且經前案執
    行事件執行完畢在案，惟上訴人於前案執行事件結案後，仍
    繼續占有系爭土地，並未中斷，並無重新占有之客觀事實，
    被上訴人應屬民事訴訟法第401條第1項所指之繼受人，受既
    判力之主觀效力所及，被上訴人再提起本件訴訟，於法不合
    。又上訴人僅係向台灣電力股份有限公司（下稱台電公司）
    申請裝表供電，上訴人僅為電表所屬用電戶，非所有權人，
    上訴人對於電表並無拆遷、移動之處分權能。再者，上訴人
    已有繳納國有土地使用補償金予被上訴人，被上訴人再請求
    相當於租金之不當利益部分，係重複請求等語。
參、原審判命被上訴人勝訴。上訴人不服，提起上訴。兩造於本
    院聲明如下：
一、上訴人上訴聲明：
  ㈠原判決廢棄。
  ㈡被上訴人在第一審之訴及假執行之聲請均駁回。
  ㈢願供擔保請准宣告免為假執行。 
二、被上訴人答辯聲明：上訴駁回。
肆、兩造不爭執事項：（本院卷第66-68頁）
一、系爭土地為國有地，被上訴人為管理機關，使用分區為森林
    區，使用地類別為養殖用地。
二、上訴人現占有系爭土地，並作為養殖漁業使用；如附圖編號
    D 、E 所示房屋之所有權人為上訴人，且如附圖編號A 、B 
    、C 所示魚塭中之池水係上訴人所注入。
三、上訴人由林桂桃代理於102年8月20日簽立切結書（下稱甲切
    結書），內容：「立切結書人（以下簡稱乙方）占用林務局
    （以下簡稱甲方）經管之苗栗縣○○鎮○○段000000地號國有土
    地經營養殖漁業（占用範圍為附件所示之舊地籍線法院強制
    回收範圍編號0000、0000、0000，養殖種類無）。上開土地
    範圍上之房舍、養殖池、養殖設施、養殖水產品、養殖設備
    等設施，乙方同意無條件放棄相關權利（包含但不限於相關
    之房舍、養殖池、養殖設施、養殖水產品）及返還土地予甲
    方，並同意下列切結辦理：1.乙方同意自即日起停止放養並
    同意現況養殖中之養殖區域倘甲方無開發或利用需要，至遲
    於102年12月31日前無條件放棄相關權利（包含但不限於相
    關之房舍、養殖池、養殖設施、養殖設備、養殖物）及返還
    土地予甲方。2.乙方同意本切結書送法院或法院認可之公證
    單位辦理公證並負擔相關費用，3.上開範圍土地確係乙方占
    用且土地上之房舍、養殖池、養殖設施、養殖水產品、養殖
    設備…等設施確為乙方所用，並無其他承租人、買受人或他
    項權利人，如有不實，致他人權益受損害者，乙方自負法律
    責任。乙方同意並自簽署本切結書之日起，同意以上條件，
    乙方絕無異議或請求賠償，恐口無憑，特立此書。」，並經
    苗栗地院所屬民間公證人葉○○於102年8月20日作成102年度
    苗院民公詠字第100045號公證書。
四、新竹地院78年度訴字第1687號判決（即前案判決）○○公司
    、上訴人應將坐落苗栗縣○○鎮○○灣段如該判決之實測圖
    及土地清冊所示0000、0000、0000地號土地及其上建物（面
    積詳如土地清冊）交還苗栗縣政府確定。被上訴人為苗栗縣
    政府之繼受人。
五、前案執行事件之102年11月7日執行筆錄記載：「0000號建物
    ，債務人鄭木榮表示，目前仍居住使用中，0000為機房，目
    前也使用中，0000目前沒有養殖，同意交還債權人，債權人
    代理人稱無意見」（上開執行筆錄影印附於本院卷第165-17
    4頁），並由上訴人簽名。
六、上訴人於102年12月19日簽立切結書（下稱乙切結書），內
    容為：「立切結書人將附表所占有之土地、建物於102年12
    月24日點交返還予債權人，就置於占有標的上之一切養殖物
    品、設施、工作物，債務人應於點交次日起至103年3月31日
    止，自行騰空遷離，屆期如有未經遷移者，均視為拋棄，任
    由管理機關處理。但漁業計畫區合作開發計畫生效後，興辦
    機關如就前開期間有不同之規定，依該規定辦理，債務人不
    得以此對抗興辦機關。漁業專區計畫如經停止，債務人應於
    計畫停止之日起5日內將占有標的物上之一切養殖物品、設
    施、工作物遷離完成，如有未經遷移之物品，視為拋棄，任
    由管理機關處理。債務人不得有新占有、新放養或使第三人
    管理、使用代保管土地之情形，如有違反視為放棄遷移，就
    未經遷移之物品，視為拋棄任由管理機關處理。」等語。
七、上訴人涉犯竊佔罪嫌，經臺灣苗栗地方檢察署檢察官以110 
    年度偵字第2910號提起公訴（起訴書見原審卷第27-32 頁）
    ，現由苗栗地院以110 年度易字第243 號審理中。
八、系爭土地之109年申報地價為每平方公尺150元。
九、上訴人繳納如原審卷第127-130頁單據所示系爭土地之國有
    土地使用補償金，單據形式上均為真正；使用補償金繳納至
    109年3月止。
十、上訴人於110年8月23日收受本件起訴狀繕本之送達。
伍、兩造爭執事項： 
一、本件訴訟與前案是否為同一事件？是否為前案既判力所及？
二、上訴人占用編號A、B、C、D、E之土地部分，有無合法權源
    ？上訴人有無拆除電表之權限？被上訴人訴請上訴人將魚塭
    之池水抽除，並拆除房屋、電表，有無理由？
三、被上訴人依不當得利法律關係，請求上訴人給付5,028元及
    自110年7月1日起之每月419元之不當得利金額，有無理由？
陸、本院之判斷：
一、本件訴訟並非前案判決既判力所及：
  ㈠按除別有規定外，確定之終局判決就經裁判之訴訟標的，有
    既判力；起訴其訴訟標的為確定判決之效力所及者，法院應
    以裁定駁回之，民事訴訟法第400條第1項前段、第249條第1
     項第7款分別定有明文。而訴訟法上所謂一事不再理之原則
    ，乃指同一事件已有確定之終局判決者而言。其所謂同一事
    件，乃同一當事人就同一法律關係而為同一之請求之謂。前
    後兩訴是否同一事件，應依前後兩訴之當事人是否相同、前
    後兩訴之訴訟標的是否相同、前後兩訴之聲明是否相同、相
    反或可以代用等三個因素決定之（最高法院73年度台抗字第
    518號裁定意旨參照）。且判決之既判力，係僅關於為確定
    判決之事實審言詞辯論終結時之狀態而生，故在確定判決事
    實審言詞辯論終結後所發生之事實，自不受其既判力之拘束
    （同院39年度台上字第214號判決意旨參照）。故以事實審
    言詞辯論終結後所發生之新事實為據為請求者，自非原確定
    判決之既判力效力所及（同院109年度台聲字第1471號裁定
    意旨參照）。
　㈡又民法第946條第2項準用同法第761條規定，占有之讓與，可
    依現實交付，或占有改定之方式為之。前者指事實管領力之
    移轉；後者乃基於讓與人與受讓人間之契約，使受讓人取得
    間接占有以代交付。兩者之區別在於受讓人對該動產是否取
    得直接占有，而有事實上之管領力。至有無事實上管領力，
    應於具體個案中，依一般社會觀念，視一定之物是否已具有
    屬於其人實力支配下之客觀關係決定之，非必以對物置放之
    場所有支配權，或以持續相當時間為必要。尤以物之交付方
    式，涉及雙方當事人間之意思表示者，應探求當事人之真意
    ，由該意思表示所根基之原因事實、經濟目的、一般社會之
    理性客觀認知、經驗法則及當事人所欲使該意思表示發生之
    法律效果而為探求，並將誠信原則涵攝在內（最高法院110
    年度台上字第2343號民事判決意旨參照）。而不動產之現實
    交付，係不動產利用或管理之移轉，在多數場合，固係由雙
    方當事人至實地踏清界址，但依雙方合意，表明已將之移轉
    占有者，亦可認係完成不動產之現實交付。
  ㈢經查，上訴人並不爭執系爭土地分割自同段0000-0地號土地
    ，且分割前之0000-0地號土地係包括重測前之苗栗縣○○鎮○○
    段0000○0000○0000地號土地（下稱0000等3筆土地），系爭
    土地為前案確定判決標的即0000等3筆土地之部分，上訴人
    並自承當初占用範圍3甲3，現在占用範圍2甲4，現在占用範
    圍都在當初3甲3範圍內等事實（本院卷第156頁）。而苗栗
    縣政府前就0000等3筆土地遭上訴人無權占用一事，對上訴
    人提起前案訴訟，經前案判決苗栗縣政府勝訴確定在案，前
    案確定判決主文為：「被告台穩貿易股份有限公司、鄭木榮
    應將坐落苗栗縣○○鎮○○段如實測圖及土地清冊所示○○○○、○○
    ○○、○○○○地號土地及其上建物（面積詳如土地清冊）交還原
    告」。而本件訴訟之被上訴人雖繼受苗栗縣政府而為系爭土
    地之管理人，上訴人亦不爭執系爭土地為前案訴訟標的土地
    0000等3筆土地之部分（本院卷第156頁），然前案聲明事項
    係交付建物，而本件訴訟聲明事項為拆除系爭地上物，請求
    裁判事項，並不相同。
　㈣再者，上訴人不爭執其於前案執行事件之102年12月19日書立
    乙切結書承諾將系爭土地及其上建物於102年12月24日點交
    返還債權人（即當時系爭土地之管理人行政院農業委員會林
    務局新竹林區管理處，下稱新竹林區管理處）；就至於就置
    於占有標的上之一切養殖物品、設施、工作物，則應於點交
    次日起至103年3月31日止，自行騰空遷離，並於102年12月2
    4日在苗栗地院民事執行處經新竹林區管理處與上訴人代理
    人陳○○同意以現況點交完畢，前案執行事件因點交完畢而終
    結等情，有前案執行事件102年12月24日訊問筆錄、乙切結
    書、上訴人委任陳○○之委任狀等件可佐（均影印附於本院卷
    第175-180頁）。則依上開102年12月24日執行程序、乙切結
    書所載，足認前案執行事件已執行完畢，被上訴人主張上訴
    人未經系爭土地前管理機關新竹林區管理處及其同意而又重
    新占有系爭土地如編號A、B、C、D、E範圍等節，堪予採信
    。則上訴人新占用之事實，為前案確定判決（確定日為80年
    1月22日）後所發生之新事實，足認上訴人提起本件請求，
    與前案並非同一事件。
  ㈤從而，本件訴訟與前案並非同一事件，自不受前案判決既判
    力之拘束。
二、上訴人無權占用編號A、B、C、D、E部分土地，上訴人應抽
    除編號A、B、C魚塭之池水，並拆除編號D屋、E屋及電表部
    分：
　㈠按所有人對於無權占有或侵奪其所有物者，得請求返還之。
    對於妨害其所有權者，得請求除去之。民法第767條第1項前
    段、中段定有明文。而以無權占有為原因，請求返還所有物
    之訴，被告對原告就其物有所有權存在之事實無爭執，僅以
    非無權占有為抗辯者，原告於被告無權占有之事實，無舉證
    責任。被告應就其取得占有，係有正當權源之事實證明之。
    如不能證明，則應認原告之請求為有理由（最高法院72年度
    台上字第1552號民事判決意旨參照）。
　㈡經查，被上訴人主張其為系爭土地之管理機關，上訴人現無
    權占用系爭土地如編號A、B、C、D、E部分之土地等節，有
    系爭土地登記謄本為證（原審卷第23頁），而上訴人則自承
    編號D、E建物為其所有（本院卷第157頁、原審卷第200頁）
    ；編號A、B、C魚塭為其使用，且池水為其注入，未定期抽
    換，僅於休耕時會抽光（原審卷第201頁）等事實，雖上訴
    人抗辯其於前案判決確定後仍繼續占用編號A、B、C、D、E
    部分之土地迄今云云，惟依前案執行事件之102年12月24日
    執行程序、乙切結書所載，應認上訴人上開占用之土地已點
    交予當時之管理機關新竹林區管理處，上訴人自103年4月1
    日後之占有為新發生之事實，已如前述，則上訴人自103年4
    月1日後之占有事實並非原占有事實之繼續狀態，上訴人此
    部分抗辯，並不可採。又上訴人並未舉證證明其於103年4月
    1日後迄今，占用編號A、B、C、D、E部分之土地有合法之權
    源，則被上訴人主張上訴人無權占用如編號A、B、C、D、E
    部分土地，堪予採信。被上訴人依民法第767條第1項前段、
    中段規定，請求被上訴人抽除編號A、B、C魚塭之池水，拆
    除編號D屋、E屋、電表部分，並返還上開占用之土地，核屬
    有據。至於上訴人抗辯其非電表所有人，無權拆除云云，惟
    依台電公司消費性用電服務契約第8條規定：「用電計量所
    需電度表應由乙方（指台電公司）備置，甲方（指申請用戶
    ）應於供電範圍內無償提供適當場所及預置電度表接線箱（
    電表箱）供乙方裝設電度表，甲方不得任意毀損、拆遷、移
    動或更換電度表及其封印，如有異動必要，需經申請並經乙
    方認可及施工。」，可知電表箱為申請用電之上訴人所有，
    且上訴人有向台電公司申請移除電表箱內之電度表之權利，
    足認上訴人對於附圖電表，具有處分、管理權限，上訴人抗
    辯無權處分電表云云，並不足採。
三、上訴人應給付被上訴人5,028元及自110年7月1日起之每月41
    9元之不當得利金額：
  ㈠無法律上之原因而受利益，致他人受損害者，應返還其利益
    ；不當得利之受領人應返還之利益，依其利益之性質不能返
    還者，應償還其價額，民法第179條前段、第181條但書定有
    明文。又依不當得利之法則請求返還不當得利，以無法律上
    之原因而受利益，致他人受有損害為其要件，故其得請求返
    還之範圍，應以對方所受之利益為度，非以請求人所受損害
    若干為準，無權占有他人土地，可能獲得相當於租金之利益
    ，為社會通常之觀念，最高法院61年度台上字第1695號民事
    裁判意旨參照。
　㈡被上訴人主張上訴人自109年7月1日起占用編號A、B、C、D、
    E之土地，至返還上開占用土地之日止，屬無權占用，為可
    採信。上訴人於上開占用期間即受有相當於租金之不當利益
    ，致被上訴人受有損害，被上訴人依前揭規定，主張上訴人
    應返還上開期間所受相當於租金之不當得利，即屬有據。又
    上訴人同意以系爭土地109年申報地價每平方公尺150元（見
    原審卷第23頁土地建物查詢資料）及年息4％為計算其占用編
    號A、B、C、D、E所示土地不當得利之基礎（本院卷第66頁
    ）。經核，109年7月1日起至110年6月30日止之1年期間，上
    訴人占用編號A、B、C、D、E所示土地面積合計為17,838.07
    平方公尺，依申報地價每平方公尺150元及年息4％計算後，1
    年之不當得利金額為10萬7,028元（17,838.07×150×4％＝107,
    028.4元，元以下四捨五入），每月之不當得利金額8,919元
    （計算式：107,028÷12＝8,919.035元），而被上訴人就上開
    無權占用期間請求5,028元及自110年7月1日起之每月419元
    之不當得利金額，均未逾上開上訴人同意計算之數額，則被
    上訴人請求上訴人給付109年7月1日起至110年6月30日之1年
    期間，及自110年7月1日起之每月不當利益金額，依序為5,0
    28元、419元，核屬有據。
　㈢上訴人雖抗辯有繳納部分使用補償金，被上訴人不得重複收
    取云云。惟依上訴人所提出繳納使用補償金單據之期間為至
    109年3月止（原審卷第127-130頁），而被上訴人並未請求
    上訴人給付109年3月以前之不當利益，故並無上訴人所稱之
    重複計算而收取不當利益一情。
四、綜上，被上訴人依物上請求權、不當得利法律關係，請求上
    訴人拆除地上物，並返還系爭地上物所占用之土地予被上訴
    人，暨請求上訴人應給付被上訴人5,028元，及自起訴狀繕
    本送達翌日即110年8月24日起之法定遲延利息，及自110年7
    月1日起至返還上開土地之日止，按月給付被上訴人419元，
    均有理由，應予准許。原審為被上訴人勝訴之判決，併為附
    條件之准、免假執行宣告，並無違誤。上訴論旨指摘原判決
    不當，求予廢棄改判，為無理由，應駁回上訴。
柒、本件事證已臻明確，兩造其餘之攻擊或防禦方法及所用之證
    據，經本院斟酌後，認為均不足以影響本判決之結果，不另
    論述。
捌、據上論結，本件上訴為無理由。爰判決如主文。
中    華    民    國   111    年     8    月    16    日
　　　　　　　　民事第一庭    審判長法　官  張瑞蘭
　　　　　　　　　　　　　　　　    法　官  黃綵君
　　　　　　　　　　　　　　　　    法　官  林孟和
正本係照原本作成。
上訴人得上訴。
如不服本判決，應於收受送達後20日內向本院提出上訴書狀，其
未表明上訴理由者，應於提出上訴後20日內向本院補提理由書狀
（均須按他造當事人之人數附繕本）。因疫情而遲誤不變期間，
得向法院聲請回復原狀。
上訴時應提出委任律師或具有律師資格之人之委任狀；委任有律
師資格者，另應附具律師資格證書及釋明委任人與受任人有民事
訴訟法第466條之1第1項但書或第2項所定關係之釋明文書影本。
如委任律師提起上訴，應一併繳納上訴裁判費。

　　　　　　　　　　　　　　　　    書記官  郭蕙瑜
中　　華　　民　　國　　111 　年　　8 　　月　　16　　日


　　　　　　　　　　　　　　　　　　　　　　　　　
附表：
1536-42地號土地附圖編號A、B、C部分          編號 占用期間 正產物種類 正產物單價 (元/公斤) 單位面積正產物收穫量 (公斤/㎡) 占用面積 (㎡) 年息率 每月相當租金之利益 經歷月數 應繳金額 （新臺幣) 1 109年7月1日至110年6月30日 鮮魚 26元 309 17,638.27 0.25 295 12 3,540元 1536-42地號土地附圖編號D、E部分          編號 占用期間 申報地價適用年份 申報地價 (元/㎡) 占用面積 (㎡) 年息率 每月相當租金之利益 經歷月數 應繳金額 （新臺幣) 備註 1 109年7月1日至110年6月30日 109年1月 150元 199.8 0.050 124 12 1,488元